【裁判字號】    97,再易,8
【裁判日期】    970611
【裁判案由】    塗銷土地所有權移轉登記等
【裁判全文】
臺灣高等法院臺南分院民事判決  97年度再易字第8號
再  審原告  甲○欽
            丙○○
            甲  ○
訴訟代理人  吳永茂  律師
            羅玲郁  律師
再  審被告  乙○○
            丁○○
訴訟代理人  張文嘉  律師
上列當事人間請求塗銷土地所有權移轉登記事件，再審原告對於
中華民國96年12月31日本院96年度上易字第147 號確定判決提起
再審之訴，本院判決如下：
    主  文
再審之訴駁回。
再審訴訟費用由再審原告負擔。
    事  實
甲、再審原告方面：
一、聲明：求為判決：（一）鈞院96年度上易字第147 號確定判
    決廢棄。（二）上列廢棄部分，再審被告於再審前第一審之
    訴駁回。（三）再審及再審前第一、二審訴訟費用均由再審
    被告負擔。
二、陳述：
（一）按再審之訴應於30日之不變期間內提起，前項期間自判決
      確定時起算，判決於送達前確定者自送達時起算，再審之
      理由發生或知悉在後者均自知悉時起算，但自判決確定後
      已逾5年者不得提起，民事訴訟法第500條第1、2項定有明
      文。再審原告於民國（下同）97年1月8日收受第二審民事
      判決，迄97年2月5日提起本件再審之訴，尚未超過30日之
      不變期間。
（二）原確定判決有足以影響判決之重要證據漏未審酌之再審理
      由：
    1.買賣之主給付義務在標的物之移轉交付及價金之給付，且
      所謂價金之給付並不限於買賣契約特定當事人間現實金錢
      之交付，其以抵銷、免除、指示交付等方式履行價金給付
      義務，皆無礙買賣契約之成立。再審原告甲○欽、甲○雖
      對再審原告丙○○負有扶養義務，惟扶養義務人與被扶養
      人間之債權債務關係，並不因扶養義務之存在而受有影響
      。原確定判決逕以再審原告甲○欽、甲○對再審原告丙○
      ○負有扶養義務，且其等主張以價金支付將來再審原告丙
      ○○之醫藥費及扶養費，即片面認再審原告間買賣為通謀
      虛偽意思表示，未究查再審原告丙○○表示願以自己所有
      金錢自行支付自己生活費，以在該金錢額度內免除再審原
      告甲○欽、甲○扶養義務之意思，而將買賣價金贈與再審
      原告甲○欽、甲○，此法律關係及債權債務人間之權利義
      務關係之合法處理，於法並無不合，本件土地買賣係以買
      賣價金債權與贈與債務抵銷為價金交付方式，仍屬合法有
      效之買賣契約，是本件雖無現實金錢之移轉，然買賣雙方
      均有受買賣契約及其法律效果約束之意思，當然無礙於買
      賣契約之成立及生效。原確定判決僅以顯與常理有違，而
      未就本件個案特別狀況有所考慮，更未就再審原告間亦即
      買賣雙方之真意，是否均有不受買賣意思表示拘束之內心
      效果意思為任何酌量，更未具體將其判決理由於判決書加
      以說明，此顯有就構成足以影響判決之重要證據未加斟酌
      之再審理由。
    2.按「財產之移動，具有左列各款情形之一者，以贈與論，
      依本法規定，課徵贈與稅：六、二親等以內親屬間財產之
      買賣，但能提出已支付價款之確實證明，且該已支付之價
      款非由出賣人貸與或提供擔保向他人借得者，不在此限。
      」遺產及贈與稅法第5條第6款定有明文。再審原告為父子
      關係，屬一親等之直系血親，其等所為財產之買賣，依上
      開規定，應以贈與論。是再審原告抗辯其等間係買賣，因
      承辦代書慮及上開遺產及贈與稅法之規定，乃建議逕以贈
      與辦理登記等語，非不可採。原確定判決僅以再審原告向
      財政部臺灣省南區國稅局申請贈與稅免稅證明，即認本件
      系爭土地所有權移轉之基礎關係為贈與，而未考量遺產及
      贈與稅法第5條第6款所明定及土地移轉實務作法，顯就足
      以影響判決之重要證據未加斟酌。
（三）原確定判決有當事人發現未經審酌之證物，且經審酌可受
      較有利益之裁判之再審事由：
    1.再審被告於96年2 月12日第一審審理時，陳稱：再審原告
      間為通謀虛偽意思表示，實際上為贈與，而以前有提出訴
      訟但未送達，是律師叫伊重新起訴。再參再審被告94年11
      月2 日申請核發系爭土地登記簿謄本時，即知再審原告丙
      ○○已將土地移轉於再審原告甲○、甲○欽，是再審被告
      於前審第一審起訴前，即認本件雖土地謄本上所示移轉原
      因為買賣，實際為贈與，然於法院質疑為何未於除斥期間
      內未提起撤銷之訴時，亦未辯稱其不知再審原告間之法律
      關係為贈與，反而為上揭之陳述，是再審被告應早於94年
      11月2 日申請核發系爭土地登記簿謄本時，即對其所稱損
      害債權事實之存在有所知悉。另參諸本件兩造之糾葛已纏
      訟數年，再審被告均全程委請律師參與並出庭代理，依律
      師之專業法學素養，亦應於再審被告向地政機關申請取得
      系爭土地之登記簿謄本時，即知本件土地所有權移轉登記
      有買賣隱藏贈與法律關係之事實，然卻遲至96年1月9日方
      提起本件訴訟，顯已逾民法第245條規定之1年除斥期間，
      既已生失權之效果，自不得再有所主張。另再審被告自承
      其於本件前審訴訟起訴前有提出訴訟並經撤回，則該次撤
      回起訴之訴訟卷證，亦應可證明再審被告於知悉贈與之移
      轉登記 1年後，仍未依法提起撤銷之訴之事實。是原審未
      加審酌再審被告已於第一審審判程序中，自認早已於起訴
      前 1年以上知情贈與關係，及原欲於時效內起訴之證言，
      及調閱上開有利再審原告之證物。則原確定判決顯有「當
      事人發現未經斟酌之證物…如經斟酌可受較有利益之裁判
      。」及「顯就足以影響判決之重要證據未加斟酌。」之再
      審事由。
    2.原確定判決理由表示：「被上訴人迭於原審及本院96年10
      月16日言詞辯論以前，均抗辯堅稱系爭2 筆土地之買賣係
      真實。」並據此認再審原告於96年12月18日前未曾為權利
      主張，然實則再審原告於訴訟之主張係以買賣為主，備位
      理由則為贈與，且早於一審程序中即對贈與表示意見，認
      再審被告主張撤銷已逾除斥期間，另於96年8 月20日原審
      訴訟程序中亦明白表示：「被上訴人間確實有買賣行為，
      …如不是買賣行為，也是一般人當事人不暸解法律上真意
      ，也可解釋為隱藏有贈與的法律行為…」然原審就此竟未
      加審酌，原確定判決顯有「當事人發現未經斟酌之證物…
      如經斟酌可受較有利益之裁判。」之再審事由。
（四）原確定判決有適用法規顯有錯誤之再審事由：按民法第24
      5條規定「前條撤銷權，自債權人知有撤銷原因時起，1年
      間不行使，或自行為時起經過10年而消滅。」經查原確定
      判決認：「…況被上訴人迭於原審及本院96年10月16日言
      詞辯論以前，均抗辯堅稱系爭 2筆土地之買賣係真實…嗣
      被上訴人至今（96）年12月18日本件言詞辯論時始主張有
      隱藏之贈與行為法律關係，則上訴人知悉之上開撤銷訴權
      之除斥期間，自從96年12月18日始行起算…」惟依上揭規
      定，除斥期間之起算係以債權人知有撤銷原因時起算，與
      債務人何時為權利主張無涉，原確定判決以債務人於96年
      12月18日言詞辯論時，始主張有隱藏之贈與行為法律關係
      ，而認時效自96 年12月18日起算，顯已違反民法第245條
      規定。又民法第245 條之立法理由明白表示：「查民律草
      案第402 條理由謂撤銷權永久存續，則權利之狀態永不確
      定，實有害於交易安全…」依我國通說民法第244 條之撤
      銷權兼具形成權及請求權之性質，且撤銷權之效果以其形
      成力為基礎，是撤銷權之行使將破壞原有之法律秩序，故
      對撤銷權之行使期間之認定不可不慎，若依原確定判決認
      定再審被告於發現本件父子間所有權移轉事實尚非除斥期
      間起算日，而須至再審原告提出權利主張時方起算，抑或
      認除斥期間之起算將因法院認定之基礎權利關係不同而重
      新起算，則此效力強大之撤銷權，其行使期間將取決於人
      為操作，且債權人若以一法律關係起訴遭敗訴判決，僅須
      另行主張他項法律關係即得再行起訴，此已違本件民法第
      245 條立法意旨，是此除斥期間之起算本應以知悉詐害事
      實之存在為起算點，而非以所主張詐害之基礎法律關係為
      何異其起算點，原判決以買賣與贈與為不同基礎法律關係
      ，認定未逾除斥期間，該確定判決有適用民法第245 條顯
      有錯誤之再審理由。又按最高法院62年度台上字第2609號
      判例「債權人得依民法第244 條規定行使撤銷權，以其債
      權於債務人為詐害行為時，業已存在為限，若債務人為詐
      害行為時，其債權尚未發生，自不許其時尚非債權人之人
      ，於嗣後取得債權時，溯及的行使撤銷權。」再審原告土
      地所有權移轉行為發生於93年6 月21日，然再審被告之債
      權於94年10月12日方確定存在，是系爭土地所有權移轉行
      為發生時，債權尚不存在，原確定判決未查亦違反上揭最
      高法院判例，再審原告自得據以為再審理由。
三、證據：提出臺灣嘉義地方法院95年度訴字第638號裁定影本1
    份為證。
乙、再審被告方面：
一、聲明：求為判決：（一）再審原告之訴駁回。（二）再審訴
    訟費用由再審原告負擔。
二、陳述：
（一）關於再審原告間不存在買賣關係部分：再審原告丙○○將
      系爭2 筆土地移轉予其子即再審原告甲○欽、甲○，全係
      為逃避鈞院93年度上更(二)字第37號判決所命給付新臺幣（
      下同）1,622,810元，及自86年2月16日起至清償日止按週
      年利率5％計算之利息，此由再審原告承認移轉系爭2筆土
      地，未有現實支付價金乙節足證，至再審原告抗辯再審原
      告丙○○將對再審原告甲○欽、甲○之價金債權，贈與再
      審原告甲○欽、甲○乙節，根本違背常理，不足採信。蓋
      再審原告丙○○如有意給予再審原告甲○欽、甲○系爭 2
      筆土地，以換取再審原告甲○欽、甲○將來對其盡孝道，
      依常理將系爭2 筆土地贈與再審原告甲○欽、甲○即可，
      何須迂迴曲折將系爭2 筆土地賣予再審原告甲○欽、甲○
      ，嗣再將價金債權贈與再審原告甲○欽、甲○，顯不符常
      理，再審原告為此抗辯，無非欲強辯移轉土地係基於有償
      買賣，以免再審被告撤銷無償之土地移轉行為，由此益證
      再審原告間之買賣確係通謀虛偽意思表示。
（二）關於未逾1 年除斥期間部分：依鈞院93年度上更(二)字第37
      號判決，再審原告丙○○應給付再審被告1,622,810 元及
      自86年起算之利息，再審被告於94年11月2 日申請土地謄
      本，發現再審原告丙○○已將系爭2 筆土地，以買賣為原
      因移轉予再審原告甲○欽、甲○，當時再審被告認再審原
      告丙○○係為脫產而將土地移轉予其子，而非認為再審原
      告丙○○欲將土地贈與其子，上述再審被告主觀上之認知
      合乎常理，蓋再審原告丙○○並非家財萬貫，無為節稅而
      於生前將財產漸次贈與兒子必要，再審原告丙○○之財產
      僅有系爭2筆土地，如欲將系爭2筆土地留給再審原告甲○
      欽、甲○，則待死後由再審原告甲○欽、甲○繼承即可，
      故再審被告第二次起訴時（第一次起訴因未接到繳納裁判
      費通知致未繳費而被駁回），均係主張買賣為通謀虛偽請
      求塗銷無效之移轉行為，由此可知除斥期間不能自94年11
      月2 日申請謄本時起算，又再審被告起訴後，再審原告原
      先係抗辯買賣為真正，故當時除斥期間亦無從起算，再審
      原告係於96年12月18日始主張買賣通謀虛偽意思表示內隱
      藏贈與行為，則1 年除斥期間應自該時起算，再審被告於
      96年1月8日起訴時除斥期間尚未起算。
（三）關於詐害行為發生時債權是否已存在部分：再審原告以另
      件返還不當得利判決，係於94年10月12日確定，而再審原
      告於93年6月21日，即已移轉系爭2筆土地，故主張詐害行
      為發生時債權尚未存在，而無詐害行為可言。惟兩造自86
      年即開始上揭返還不當得利等訴訟，而實際上再審被告則
      於更早以前，即對再審原告丙○○有不當得利返還請求權
      ，確定給付判決僅係確認再審被告有該債權及再審原告有
      給付義務，並非債權因確定判決而創設，故再審原告主張
      其為詐害行為時，給付判決尚未確定及債權尚未存在，而
      無詐害行為可言，亦不可採。
丙、本院依職權調閱本院96 年度上易字第147號，及臺灣嘉義地
    方法院95年度訴字第638號民事案卷。
    理  由
一、按再審之訴應於30日之不變期間內提起，前項期間自判決確
    定時起算，判決於送達前確定者自送達時起算，再審之理由
    發生或知悉在後者均自知悉時起算，民事訴訟法第500條第1
    項、第2項前段分別定有明文。經查本件再審原告係於97年1
    月8日，收受本院96年度上易字第147號民事判決，既有本院
    送達證書存卷足稽，則再審原告於97年2月5日向本院提起再
    審之訴，並未逾上揭規定30日之不變期間，應予准許，合先
    敘明。
二、次按適用法規顯有錯誤者，當事人得以再審之訴，對於確定
    終局判決聲明不服，民事訴訟法第496 條第1項第1款固定有
    明文；惟所謂適用法規顯有錯誤者，係指確定判決所適用之
    法規，顯然不合於法律規定，或與司法院現尚有效及大法官
    會議之解釋，或最高法院尚有效之判例，顯然違反者而言，
    並不包括漏未斟酌證據及認定事實錯誤之情形在內。最高法
    院迭著有57年度台上字第1091號、60年度台再字第170號、6
    3年度台上字第880號判例、及92年度台上字第320 號判決意
    旨足參。足見舉凡事實審法院認定事實錯誤，或就當事人提
    出之事實及聲明之證據疏於調查，或調查證據欠周，或判決
    不備理由等，均與適用法規顯有錯誤之情形有間，均不得資
    為民事訴訟法第496 條第1項第1款適用法規顯有錯誤之再審
    事由至明（參照74年7 月印行之吳明軒所著中國民事訴訟法
    下冊第1324頁見解、及最高法院80年度台再字第20號、80年
    度台再字第64號裁判意旨）。又按當事人發現未經斟酌之證
    物或得使用該證物者，但以如經斟酌可受較有利益之裁判者
    為限，得以再審之訴對於確定終局判決聲明不服，固為民事
    訴訟法第496條第1項第13款所明定。惟所謂當事人發現未經
    斟酌之證物，或得使用該證物者，係指前訴訟程序事實審言
    詞辯論終結前已存在之證物，因當事人不知有此或雖知之，
    而未能使用致未經斟酌，現始知之或現始能使用者而言；若
    在前訴訟程序事實審言詞辯論終結前已提出之證物，為確定
    判決所不採，抑若在前訴訟程序事實審言詞辯論終結前尚未
    存在之證物，本無所謂發現，自不得以之為再審事由，最高
    法院亦分別著有29年度上字第1005號、32年度上字第1247號
    判例意旨足參。且當事人以發現未經斟酌之證物或得使用該
    證物為再審理由者，以該證物如經斟酌可受較有利益之裁判
    者為限，更屬當然之解釋。再按就不得上訴於第三審法院之
    事件，而經第二審確定之判決，須就足影響於判決之重要證
    物，漏未斟酌者為限，始得提起再審之訴，民事訴訟法第49
    7 條定有明文；又所謂重要證物漏未斟酌，係指當事人在前
    訴訟程序已經提出，第二審確定判決漏未於判決理由中斟酌
    者而言，亦即以發現未經斟酌或得使用之證據為提起再審之
    原因者，必以該證據若經斟酌可受較有利益之裁判者為限；
    亦即該項證物如經斟酌，原判決將不致為如此之論斷，若縱
    經斟酌亦不足影響原判決之內容，或原判決曾於理由中說明
    其為不必要之證據者，均與本條規定之要件不符；亦有最高
    法院17年度上字第1081號、18年度上字第710 號判例意旨足
    參。
三、經查再審原告雖主張原確定判決未審酌個案特別狀況，及未
    考量遺產及贈與稅法第5條第6款規定，即認再審原告間有通
    謀虛偽意思表示，而不採再審原告間約定將系爭土地之買賣
    價款，移作再審原告甲○、甲○欽照顧扶養再審原告丙○○
    生前之生活費及醫藥費，及以後之一切開支等費用，另將其
    餘買賣價金贈與再審原告甲○、甲○欽之買賣真意，且未於
    判決理由說明，而有足以影響判決之重要證據，未加斟酌之
    再審事由。惟原確定判決已於判決書理由第7 頁敘述：「被
    上訴人否認係通謀虛偽意思表示，並抗辯稱：因被上訴人丙
    ○○係追加被告甲○及被上訴人甲○欽之父，被上訴人丙○
    ○於出賣系爭土地時年齡已屆85歲，因而約定將系爭土地之
    買賣價款，移作被上訴人甲○、甲○欽照顧扶養被上訴人丙
    ○○生前之生活費及醫藥費，以及以後之一切開支等費用，
    另將其餘買賣價金贈與給追加被告甲○、被上訴人甲○欽云
    云；為此已與一般買賣之情形，有價金之約定及交付，一方
    移轉財產權，他方支付價金之銀貨兩訖之情形迥異。且衡以
    常情，被上訴人丙○○既為被上訴人甲○欽之父，則依民法
    規定被上訴人甲○欽、追加被告甲○等應對其父被上訴人丙
    ○○本負有扶養照護之義務，豈有另將土地買賣價金作為抵
    償被上訴人丙○○之生活費及醫藥費之理，此部分被上訴人
    之抗辯，顯違常情，委難採信。」等語甚詳，顯已就何以認
    定再審原告間之買賣係屬通謀虛偽之心證理由予以審酌在案
    。且依民事訴訟法第497 條提起再審事由之規定，亦僅限於
    有判決之重要證物漏未斟酌者始得為之，惟觀諸上揭再審原
    告提出之原確定判決未審酌個案特別狀況，及未考量遺產及
    贈與稅法第5條第6款規定，所謂重要證據漏未斟酌之事由，
    微論已非屬該條所謂之證物，且縱經予以斟酌亦不足影響原
    確定判決之內容，再審原告據之認有足以影響判決之重要證
    據未加斟酌之再審事由，已非有據。
四、次查再審原告雖主張原確定判決認再審被告係於1 年之除斥
    期間內行使撤銷權，有適用法規顯有錯誤，及當事人發現未
    經斟酌之證物，如經斟酌可受較有利益裁判之再審事由。惟
    原確定判決書理由第8、9頁已敘述：「．．故使上訴人於申
    請之際，僅能懷疑買賣為通謀虛偽，而被上訴人丙○○是否
    確將系爭2 筆土地或買賣價款債權贈與追加被告甲○、被上
    訴人甲○欽，衡情上訴人均實無從得知。難令上訴人自土地
    登記簿謄本之閱覽，即可得知，並即計算上開撤銷詐害行為
    之除斥期間．．上訴人申請核發系爭2 筆土地登記簿謄本之
    日期固為94年11月2 日，然該土地登記簿謄本僅記載以「買
    賣」原因移轉所有權等情，有該土地登記簿謄本可據（見原
    審卷第7、8頁）。上訴人當無從得知系爭2 筆土地是否確有
    買賣通謀虛偽意思表示，及隱藏土地贈與之行為，尚無從自
    申請核發該土地登記簿謄本之日起，計算上開撤銷訴權之 1
    年除斥期間。況被上訴人迭於原審及本院96年10月16日言詞
    辯論以前均抗辯堅稱系爭2 筆土地之買賣係屬真實等語，未
    曾主張係贈與行為。嗣被上訴人至今（96）年12月18日本院
    言詞辯論時，始主張有隱藏之贈與行為法律關係（見本院卷
    第71頁），則上訴人所知悉之上開撤銷訴權之除斥期間，自
    應從96年12月18日始行起算，上訴人於此後1年內依法撤銷
    上開贈與之無償行為，並無不合。被上訴人所為抗辯除斥期
    間已屆滿云云，核有未合，並不足採。」等語甚詳，顯見原
    確定判決已基於相關事證，就再審被告係於 1年除斥期間內
    行使撤銷權之事實，詳為認定並妥適適用法律，並無所適用
    之法規，顯然不合於法律規定，或與司法院現尚有效及大法
    官會議之解釋，或最高法院尚有效之判例，顯然違反，而有
    適用法規顯有錯誤之再審事由。至再審原告主張再審被告曾
    自承其於本件前審訴訟起訴前有提出訴訟並經撤回，是該次
    撤回起訴之訴訟卷證，亦應可證明再審被告於知悉贈與之移
    轉登記 1年後，仍未依法提起撤銷之訴之事實；乃原確定判
    決未審酌再審被告已於第一審審判程序中，自認早已於起訴
    前 1年以上知情贈與關係，原欲於時效內起訴之證言，及調
    閱上開有利再審原告之證物，顯有當事人發現未經斟酌之證
    物，及有足以影響判決之重要證據未加斟酌，如經斟酌可受
    較有利益裁判之再審事由部分。因經本院依職權調閱再審被
    告前撤回之臺灣嘉義地方法院95 年度訴字第638號塗銷土地
    所有權移轉登記事件案卷審核結果，再審被告於該案係以買
    賣有通謀虛偽意思表示之原因，請求塗銷所有權登記，嗣因
    其未繳裁判費而經該院以起訴不合法裁定駁回其訴確定，已
    與再審被告行使本件民法第244 條之撤銷權無涉，況基於上
    揭原確定判決所審酌認定之事證，縱再審被告於96年2 月12
    日第一審審理時，曾陳稱：再審原告間為通謀虛偽意思表示
    ，實際上為贈與，而以前有提出訴訟但未送達，是律師叫伊
    重新起訴等語，亦不足據以認定再審被告已於第一審審判程
    序中，自認早於起訴前 1年以上知情贈與關係，及原欲於時
    效內起訴之事實，而得為再審原告有利之認定，故再審原告
    以此認有當事人發現未經斟酌之證物，及有足以影響判決之
    重要證據未加斟酌之再審事由，仍非有據。
五、又再審原告以另件請求返還不當得利事件，係於94年10月12
    日判決確定，而再審原告係於93年6 月21日即已移轉登記系
    爭2 筆土地所有權，足見再審被告主張詐害行為發生時其債
    權尚未存在，原確定判決未查竟准再審被告行使撤銷權，亦
    有違最高法院62年度台上字第2609號判例，而有適用法規顯
    有錯誤之再審事由部分。按「債權人得依民法第244 條規定
    行使撤銷權，以其債權於債務人為詐害行為時，業已存在為
    限，若債務人為詐害行為時，其債權尚未發生，自不許其時
    尚非債權人之人，於嗣後取得債權時，溯及的行使撤銷權。
    」固據最高法院著有62年度台上字第2609號判例在案；惟本
    件兩造自86年起即開始為上揭返還不當得利等訴訟，且實際
    上再審被告於更早前即對再審原告丙○○有不當得利返還請
    求權，上揭確定給付判決僅係確認再審被告有該債權及再審
    原告有給付義務，並非債權因確定判決而創設，故再審原告
    主張其為詐害行為時，給付判決尚未確定及債權尚未存在，
    而無詐害行為，原確定判決有違上揭最高法院判例，而有適
    用法規顯有錯誤之再審事由云者，亦無足取。
六、綜上所述，再審原告主張原確定判決有民事訴訟法第496 條
    第1項第1款、第13款及第497 條之再審事由，求廢棄原確定
    判決，改判如再審聲明所示，顯無再審理由，爰不經言詞辯
    論逕予判決駁回之。
七、據上論結，本件再審之訴顯無理由，應依民事訴訟法第 502
    條第2項、第78條，判決如主文。
中    華    民    國    97    年    6    月     11    日
                  民事第四庭   審判長法  官  王惠一
                                     法  官  蘇重信
                                     法  官  林永茂
上為正本係照原本作成。
不得上訴。
中    華    民    國    97    年    6     月    11    日
                                     書記官  謝素嬿


司法院資訊處製作；財團法人民間司法改革基金會備份。
